【裁判字號】    95,再易,26
【裁判日期】    950705
【裁判案由】    土地所有權移轉登記
【裁判全文】
臺灣高等法院臺中分院民事判決          95年度再易字第26號
再審原告    台昌企業股份有限公司
法定代理人  乙○○
訴訟代理人  張柏山律師
複  代理人  羅淑菁律師
再審被告    甲  ○
上列當事人間土地所有權移轉登記事件，再審原告對於中華民國
95年1月11日本院94年度上易字第346號確定判決提起再審，經本
院於95年6月21日言詞辯論終結，判決如下：
    主  文
再審之訴駁回。
再審訴訟費用由再審原告負擔。
    事實及理由
一、按再審之訴，應於30日之不變期間內提起。前項期間，自判
    決確定時起算，其再審之理由發生或知悉在後者，均自知悉
    時起算。民事訴訟法第500條定有明文。本件原審於95年l月
    ll日宣判，再審原告於同年月17日收受判決正本，有送達證
    書附卷足稽，是其於95年2月14日提起本件再審之訴，自屬
    合法，合先敘明。
二、再者，言詞辯論期日，受合法通知之當事人之一造不到場者
    ，得依到場當事人之聲請，由其一造辯論而為判決。本件再
    審被告受合法通知，無民事訴訟法第386條所列各款情形，
    而未於言詞辯論期日到場，爰依再審原告之聲請，由其一造
    辯論而為判決。
三、本件原確定判決以：再審原告於74年間解散，進行清算程序
    ，併向法院呈報選任清算人乙○○為其清算人，惟乙○○於
    75年l月26日向再審原告辭任清算人職務，即喪失再審原告
    清算人資格。雖其於75年2月15日股東會時再次被選任為清
    算人，惟該次股東會之召集人為再審原告之監察人陳天，未
    由全體董事為之，再審原告復未能證明確有不能召開董事會
    ，或應召集而不為召集股東會之情事，監察人之召集75年2
    月15日之該次股東會難認有必要性，或合於公司法第220條
    之規定。而依最高法院28年上字第l9ll號判例要旨，無召集
    權人召集股東會決議無效之規定，則75年2月15日該次股東
    會中選任乙○○為清算人之決議即屬無效。從而，乙○○自
    不得代理再審原告為訴訟，應予駁回再審原告之訴等語。
四、本件再審原告提起再審之訴主張：本院94年度上易字第346
    號確定判決以再審原告之監察人陳天之召集股東會係於無召
    集之必要時為之，乃無召集權人所召集之股東會，會中所為
    選任乙○○為再審原告公司清算人之決議，自始無效，即原
    確定判決所為關於乙○○非再審原告之清算人或法定代理人
    等語之認定，顯與最高法院86年台上字第1579號判例意旨不
    符，是本件原確定判決消極未適用前開判例，反而引用與本
    件情形不同之最高法院28年上字第l9ll號判例，自有民事訴
    訟法第496條第l項第l款之適用法規顯有錯誤之情形。再者
    ，再審原告於前確定案件審理中曾請求傳訊再審原告公司股
    東林孟潔，用以證述監察人陳天請求董事長陳居住召開股東
    會，而遭其拒絕情事，以證實監察人陳天確有依公司法第
    320條召開股東會之必要，惟原審就此足以影響判決之重要
    證人漏未傳設，亦有民事訴訟法第497條所定之再審事由。
    又75年2月15日再審原告之股東會決議已作成重選乙○○為
    清算人之決議，有台灣台中地方法院95年5月4日中院慶民橫
    74司字第50號函可證。另再審原告與訴外人即再審被告之被
    繼承人陳居住間就台中縣豐原市○○段793地號土地（重測
    前為上南坑段第263之16號，以下簡稱系爭土地），於購買
    系爭上地時即成立借名契約一節，依再審原告68年股東會議
    記錄及經陳居往、甲○、陳惠林、蕭昌朋等人簽字確認之資
    產負債表記載有：「宿舍土地（除預定道路用地外）計2362
    ㎡，…」，而重測前上南坑段第263之8號土地面積為1774㎡
    ，同段第263之16號土地面積為295㎡，同段263之17號土地
    面積為293㎡，三筆土地面積合計2363㎡，與上開資產負債
    表所載宿舍用地面積相符，可證該資產負債表上之宿舍用地
    即為系爭土地。此亦經證人賴文龍、王泠珠證述明確。況再
    審被告於告訴乙○○竊占之刑事案件中亦曾主張，陳居住一
    系於68年以台昌公司員工宿舍及土地折歸為應收回之投資股
    份等語，與其於本件中主張不同。且事實上，陳居住一系上
    並未自台昌公司退股。再參以系爭地上建物登記為再審原告
    所有，益見因系爭土地為農地，購買當時無法登記於再審原
    告名下，才借名登記於具有自耕農身分之乙○○名下。爰依
    民事訴訟法第496條第l項第l款、第497條規定，請求判決：
    （一）原確定判決廢棄。（二）再審被告應將座落台中縣豐
    原市○○段793地號土地所有權移轉登記予再審原告。（三
    ）第一、二審及再審訴訟費用由再審被告負擔。
五、再審被告經合法通知，未於言詞辯論期日到庭，惟據其書狀
    略以：乙○○非再審原告之法定代理人，自不得以法定代理
    人之身分提起本件再審之訴。伊另否認再審原告曾召開75年
    2月15日股東會議及該次會議記錄為真正。系爭土地與其上
    建物門牌號碼、建築年代與再審原告所稱係57年間由其出資
    購買等情，完全不符等語資為抗辯，併聲明：駁回再審之訴
    。
六、經查，再審之訴應由有提起再審權人為之，當事人為法人時
    ，應由法定代理人以當事人本人名義提起。其法定代理權之
    有無，以提起再審之訴時為準。本件再審原告由乙○○以法
    定代理人之身分於95年2月14日提起本件再審之訴，而再審
    原告於74年8月9日向台灣台中地方法院呈報清算人為乙○○
    ，經該院以74年8月9日院艮民己決字第7588號函備在案，現
    該呈報清算人事件目前尚未清算完結，此有台灣台中地方法
    院95年5月4日中院慶民橫74司字第50號函附卷足稽。足見乙
    ○○得以再審原告法定代理人身分為再審原告提起本件再審
    之訴。又乙○○固於75年l月26日辭任清算人，有辭任書附
    卷可證，惟再審原告於75年2月15日召集股東會中，再決議
    選任乙○○為再審原告之清算人，有該次股東會決議記錄附
    卷足稽。再審被告固以股東會召集程序不合法，惟再審原告
    主張該股東會決議未經撤銷一節，既為再審被告所不爭執，
    是該決議仍為有效。再審被告辯稱，乙○○無權代理再審原
    告提起本件再審之訴云云，即非可取。
七、次按，適用法規顯有錯誤者，得以再審之訴對於確定終局判
    決聲明不服。民事訴訟法第496條第l項第l款定有明文。此
    所謂適用法規顯有錯誤者，應以確定裁判違背法規或現存尚
    有效之判例解釋者而言。最高法院著有71年度台再字第210
    號、84年台上字第2470號、85年台聲字第412號判例可參。
    故確定判決苟違背最高法院目前尚屬有效之判例，自應認屬
    民事訴訟法第496條第l項第l款所謂之適用法規顯有錯誤。
    再者，最高法院於89年度第13次民事庭會議決議通過，並於
    89年12月7日由最高法院依據該院判例選編及變更實施要點
    規定公告86年度台上字第1579號判例，該判例謂：「監察人
    於無召集股東會之必要時召集股東會，與無召集權人召集股
    東會之情形有別，僅係該股東會之召集程序有無違反法令，
    得否依公司法第189條規定，由股東自決議之日起一個月內
    ，訴請法院撤銷其決議而己，該決議在未經撤銷前，仍為有
    效。」。本件原確定判決以：再審原告於75年2月15日股東
    會決議，係由陳天以監察人身分召集，排除由其他董事之清
    算人身分召集，再審原告復未能舉證證明陳天有依公司法第
    220條規定召集股東會之必要性，該股東會選任乙○○為清
    算人之決議，依最高法院28年上字第l9ll號判例，屬無召集
    權人所為召集之股東會決議，其決議無效云云。即認監察人
    無召集股東會之必要而召集之股東會中所為決議，應適用上
    開最高法院28年上字第l9ll號判例要旨，使該決議無效。然
    上開最高法院28年上字第l9ll號判例係指無召集權人所為召
    集之股東會，與監察人依公司法第220條規定（現修正為：
    監察人除董事會不為召集或不能召集股東會外，得為公司利
    益，於必要時，召集股東會）為有召集權人之情況不同；最
    高法院85年台上字3014號、86年台上字第1579號判例要旨均
    認：若監察人無召集之必要，而召集股東會時，乃股東會召
    集之程序有無違反法令或章程之問題，究與無召集權人召集
    股東會之情形有異。而召集程序或其決議方法，違反法令或
    章程時，依公司法第l89條規定，亦僅股東得自決議之日起
    30日內，訴請法院撤銷決議而已，非決議當然無效。從而，
    原確定判決既認本件再審原告75年2月15日股東會決議係監
    察人無召集必要所為之召集，則依上開最高法院85年台上字
    3014號、86年台上字第1579號判例及公司法第189條規定，
    自屬得撤銷決議而已，原確定裁定逕認該決議當然無效，顯
    違背上開判例及公司法第189條規定。再審原告指原確定判
    決違背法令，即屬有理。
八、再按，再審之訴已備合法要件，並有再審理由時，法院應進
    而為本案有無理由之審判。本件再審原告所指原確定判決有
    民事訴訟法第496條第l項第l款之情事，既屬有據，已如前
    述，則本院自應就再審原告就主張之本案有無理由進行審理
    ，兩造在前訴訟程序所為訴訟行為之效力，亦不因再審之訴
    為形式上新訴而受影響。再審原告於原確定判決之原審主張
    ：伊於57年購買系爭土地，因當時法令規定須由自耕農身分
    者始得登記為所有權人，伊乃借名登記於當時擔任再審原告
    公司董事長之陳居住名下，並旋即於系爭土地上興建宿舍供
    伊之員工居往，且系爭土地及地上建物均列入再審原告之公
    司資產負債表中，訴外人陳居住死亡後，系爭土地因繼承關
    係移轉登記於再審被告名下，然陳居住死亡後，借名登記契
    約應類推適用委任關係消滅之規定，故依終止借名契約之法
    律關係訴請再審被告移轉系爭土地所有權。再審被告則辯稱
    ：乙○○已於75年l月26日辭任清算人職務，75年2月15日股
    東會決議再為選任乙○○為清算人，但該次股東會之召集程
    序不合法，乙○○自不具再審原告法定代理人身分。另否認
    陳居住與再審原告間就系爭土地曾成立借名契約，僅係乙○
    ○擔任再審原告公司負責人時，義務提供予再審原告貸款之
    用。又再審原告移轉登記請求權已罹於時效而消滅等語。
九、經查，系爭土地原為陳居住為登記名義人，嗣後陳居住於75
    年3月29日死亡，因繼承關係而移轉登記於再審被告名下，
    有土地登記簿謄本附卷足稽，亦為兩造所不爭，自堪信屬真
    正。惟再審原告主張陳居住與其於57年間就系爭土地成立借
    名契約，伊於75年3月29日終止契約後，請求返還（即移轉
    登記）一節。既為再審被告所否認，依舉證責任分配之法則
    ，自應由再審原告就契約成立之事實負舉證責任。再審原告
    就借名契約成立之時點與契約協商之內容，先於前確定案件
    審理中具狀稱：「…是57年由服務於台昌公司之乙○○奉父
    陳天之命與董事長陳居住在公司辦公室商談…」（見本院94
    年度上易字第346號卷第40頁），惟於本院再審審理中，再
    審原告法定代理人乙○○則稱：陳居住是當時（指購買土地
    ）之董事長，所有土地的事情都是他處理，如何成立借名契
    約，伊亦不知等語（見本院卷第55頁反面）；又稱：借名契
    約係57年購買土地時成立，係陳居住自己決定將公司財產登
    記於自己名下等語（見本院卷95年6月21日言詞辯論筆錄）
    。是再審原告就其主張借名契約如何成立一節，先後所述不
    一，已難認係真正。況縱陳居住以公司財產購買系爭土地，
    既不能證何人間為何項意思之合致，其間可能之法律關係並
    不得謂僅出於借名契約一端。另263-8號土地於59年12月28
    日分割出263-16及263-17號土地，而263-8號土地，為陳居
    住於55年取得，有土地登記簿謄本附卷可證（見前審卷第
    142、143頁），足見再審原告謂系爭土地（即重測前263-16
    號土地）為57年間購買土地時成立借名契約一節，顯非屬實
    。再參以再審被告所提出為再審原告所不爭執之承諾書（見
    原審卷第37頁），乙○○及其父陳天均簽名承諾，對陳居住
    所提供系爭土地及263-8、263-17號土地三筆予以再審原告
    向彰化銀行設定抵押權，共同擔保再審原告之債務，同意出
    售其他土地時所得價款清償後，提撥作為塗銷前揭所設定抵
    押權之用等語。苟系爭土地為再審原告所有，乙○○等自無
    須立具前開承諾書。益證再審原告主張系爭土地為其借名登
    記予再審被告名下一節之不足取信。
十、再者，再審原告指68年6月l8日股東會議記錄所附之資產項
    目中所列之廠外土地、房舍一項中宿舍土地面積載2362平方
    公尺，因系爭土地面積為295平方公尺、上南坑段263-8號為
    1774平方公尺、同段263-17號為293平方公尺，共計2362平
    方公尺，自足認上開資產項目所列，包含系爭土地，另系爭
    土地之稅賦亦由再審原告繳納，足認系爭土地為再審原告之
    資產云云。惟其所提出之土地稅繳款書（見前審卷第lll頁
    至112頁），僅記載課稅標的為豐原市○○段791號等三筆，
    並未見系爭土地之記載。又系爭土地及263-8、263-17號土
    地均於90年重測，重測前面積若干，不僅未經再審原告提出
    任何證明，系爭土地重測後之面積為297.3平方公尺，非再
    審原告所稱之295平方公尺，且再審原告所指系爭土地上之
    宿舍為如其所有如本院94年上易字第346號卷所附照片所示
    ，依該照片所示，房屋門牌豐原市○○路394巷7號，再審原
    告所提出之房屋稅繳款書亦載為同前路394巷l、3、6號等，
    而本件系爭土地上建物之建號為193號、門牌號碼為豐原市
    ○○路522號，有土地及建物登記簿謄本附卷可稽，足見再
    審原告所指為宿舍之房屋非坐落於系爭土地上。雖再審原告
    稱係地政機關記載錯誤，惟自94年間迭今仍未能完成更正登
    記，自難認其主張為真正。故退而言之，縱前述三筆土地面
    積確為2362平方公尺，亦不得因資產負債表上有宿舍土地
    2362平方公尺之記載，即推論為此三筆土地即為資產負債表
    財產目錄所載之宿舍土地。另證人賴文龍固證稱：資產負債
    表項目下之「宿舍土地」即系爭土地，因台昌公司宿舍就坐
    落系爭土地上，建號為南田段193號等語。然其亦證稱，自
    61年始至再審原告處任職，不知系爭土地來源等語；且經命
    再審原告所補具所稱宿舍照片，既顯示為門牌豐原市○○路
    394巷7號，而非證人所稱之南田段193號建號建物登記簿謄
    本所示之水源路522號，自難認賴文龍之證言為可採。至證
    人即再審原告之股東陳宏憲（即陳宏謀）、王泠珠則均證稱
    ，不知系爭土地是否為68年再審原告之資產負債表下宿舍土
    地及眷舍項下等語（見本院前審卷第62頁、91頁至93頁），
    均不能為有利再審原告之認定。證人林孟潔係再審原告之配
    偶，其證述本有偏頗之虞，況其証述內容雖稱系爭土地為再
    審原告所購買，但亦陳述不清楚時間，就其何以知悉借名契
    約，亦不能為明確之證述，是其所稱借名契約一節，亦非可
    採。縱上所述，再審原告顯未能舉證證明其主張之借名契約
    為真正，原確定判決駁回再審原告之訴，其理由雖有不同，
    但其結論並無相左，前確定判決仍屬正確，依民事訴訟法第
    504條規定，仍應駁回再審原告之訴。至再審原告另以原審
    漏未斟酌、傳訊林孟潔，而依民事訴訟法第497條提起本件
    再審之訴，惟民事訴訟法第497條規定係以就足以影響判決
    之重要證物漏未斟酌為再審理由，本件再審原告所稱之證人
    林孟潔非證物，且已經傳訊並證述如前，其證言復不足以動
    搖原確定判決結果，故再審原告所稱，原確定判決就上開之
    重要證物漏未斟酌等語，自非實在，為無可取。從而，其執
    此提起本件再審之訴，為無理由，應予駁回。又本件事證已
    臻明確，兩造其餘攻擊防禦方法與判決之結果不生影響，自
    無庸一一論究，併此敘明。
十一、據上論結，本件再審之訴為無理由，依民事訴訟法第504
      條、第78條、第385條第1項，判決如主文。
中    華    民    國    95    年    7     月    5     日
                      民事第七庭審判長法  官  袁再興
                                      法  官  陳賢慧
                                      法  官  吳惠郁
以上正本係照原本作成。
不得上訴。
                                      書記官  江玉萍
中    華    民    國    95    年    7     月    10    日
                                                      Ｈ


司法院資訊處製作；財團法人民間司法改革基金會備份。
